臺灣高等法院臺中分院民事判決　100年度上字第59號
上　訴　人　李施佩蓮
　　　　　　李修仁
　　　　　　李碧月
　　　　　　李修竹
　　　　　　李碧姿
　　　　　　李文廷
　　　　　　李汝鏘
　　　　　　李汝成
　　　　　　黃李銹鸞
　　　　　　李信
　　　　　　李東熹
　　　　　　李肅
　　　　　　李東昇
共　　　同
訴訟代理人　張慶宗律師
複 代 理人　何孟育律師
被 上 訴人　賴維添
上列當事人間請求租佃爭議事件，上訴人對於民國99年12月20日
臺灣臺中地方法院99年度訴字第2277號第一審判決提起上訴，本
院於100年7月12日言詞辯論終結，判決如下：
    主  文
上訴駁回。
第二審訴訟費用由上訴人負擔。
    事實及理由
一、上訴人起訴主張：
  (一)坐落台中縣太平市○○段413地號內面積0.100440公頃、同
    段427地號內面積0.017534公頃、同段428地號內面積0.0909
    36公頃等3筆土地，合計面積0.20891公頃土地（下稱系爭耕
    地）為被上訴人向訴外人李汝舟、李長根及李汝焜所承租，
    並定有臺灣省臺中縣太太字第170號私有耕地租約。系爭耕
    地出租人李汝舟、李長根、李汝焜已死亡，上訴人李施佩蓮
    、李修竹、李修仁、李文廷、李碧月、李碧姿為李汝舟之繼
    承人；上訴人黃李鸞、李汝鏘、李汝成為李長根之繼承人
    ；上訴人李東昇、李信、李東熹、李肅為李汝焜之繼承人。
    惟被上訴人因不自任耕作，長期將系爭耕地交由訴外人廖竹
    旺夫妻耕作，有上訴人委託第三人，自民國98年元月至99年
    6月間前往系爭耕地現場拍攝之照片可證，長達1年半時間系
    爭耕地均由訴外人廖竹旺夫妻耕作，且有與證人廖竹旺談話
    之錄音可證，則系爭租約因被上訴人不自任耕作，依耕地三
    七五減租條例第16條第1、2項規定，兩造間原租約已無效，
    爰請求確認兩造就系爭耕地之租賃關係不存在。
  (二)對被上訴人抗辯之陳述：被上訴人於臺中縣政府調處時，承
    認有一部分耕作作業，係請一對夫妻幫忙耕作，該夫妻係指
    證人廖竹旺夫妻。徵之證人廖竹旺證述「對，算是幫他，替
    他顧就對，替他管理。」等詞，顯見系爭耕地由廖竹旺管理
    使用。雖被上訴人辯稱其係發病時，才請廖竹旺夫妻幫忙，
    惟徵諸證人廖竹旺證稱：「都沒有跟我說是何原因。」等語
    ，已有矛盾。且證人蕭仲恩亦證稱，其自98年1月至99年6月
    間，每次到系爭耕地拍攝時，現場有廖竹旺車輛，且拍攝時
    都是廖竹旺在耕作等語，並提出照片11張為證，顯見廖竹旺
    長期在系爭耕地耕作使用，被上訴人確實不自任耕作。
  (三)聲明：確認兩造間就坐落台中縣太平市○○段413地號內面
    積0.100440公頃、同段427地號內面積0.017534公頃、同段
    428地號內面積0.090936公頃等3筆土地，合計面積0.20891
    公頃耕地三七五租約字號太太字第170號之耕地三七五租約
    關係不存在。
二、被上訴人則以：
  (一)參照最高法院85年度台上字第423號判決，可知三七五減租
    條例第16條所謂承租人不自任耕作，應係指承租人有擅自變
    更用途，未將承租耕地供耕作使用，或轉租、將承租耕地借
    與他人使用、與他人交換耕作等不合耕地租佃目的之積極行
    為而言。本件被上訴人未將系爭耕地轉租、轉借予廖竹旺，
    亦非與廖竹旺交換耕作，僅於農忙時，偶而僱用廖竹旺協助
    耕作，被上訴人自無不自任耕作之情形。
  (二)上訴人因市地重劃在即，對系爭耕地有龐大之利益，而以與
    其為利益共同體、進行市地重劃工作之第三人蕭仲恩等，以
    自98年1月起至99年6月間長期現場拍攝照片存證云云。但被
    上訴人因患有痛風性關節炎，偶發時行動不便，故請廖竹旺
    夫妻協助代為耕作，誠非不自任耕作。且蕭仲恩所拍攝照片
    如原證3第2頁日期98.1.13所示土地上有工寮，非被上訴人
    所租賃耕作之系爭耕地範圍內。再徵諸證人蕭仲恩證述略以
    拍照現場無界樁、未實際測量，僅依地籍圖目測，則所拍攝
    照片究否系爭耕地，已然有疑。又證人廖竹旺復證稱「……
    這些照片都不是在賴維添承租的土地上，賴維添承租的土地
    沒有工寮，照片上我是替何應龍的土地工作。」等語，則該
    蕭仲恩所拍攝之照片，實無法證明被上訴人將系爭耕地轉租
    、轉借或交換耕作而交予廖竹旺代耕，縱其於拍照時僅於系
    爭耕地現場見到廖竹旺，亦無從推斷其未拍照時，被上訴人
    亦未自任耕作。
  (三)依上訴人庭呈之錄音光碟，經當庭勘驗證人廖竹旺與李東昇
    之對話，得知證人廖竹旺僅代被上訴人管理、看顧系爭耕地
    。證人廖竹旺復證述略以被上訴人有時會去幫忙，有時會去
    交代證人做事情，被上訴人會施作割筍、蓋土等工作，筍子
    採收後都是被上訴人拿去賣的，證人約有2次幫忙賣筍子，
    賣筍子的錢都直接交給被上訴人等情，可知證人廖竹旺僅於
    被上訴人農忙之際，受被上訴人委託幫忙農事，上訴人到現
    場僅2、3次，自無以此認廖竹旺係長期於系爭耕地耕作，實
    則系爭耕地仍由被上訴人本身總攬農事，無不自任耕作。
  (四)聲明：上訴人之訴駁回。
三、兩造於本院補稱略以：
  (一)上訴人部分：被上訴人於97年再向太平市公所申請重訂租約
    乃依上訴人之測量重訂租約，租約標的為永成段413、427、
    428地號內土地，與被上訴人自認實際承租永成段426、428
    地號內所指測位置差異甚大，苟被上訴人有主導總理使用耕
    作情事，絕無可能指測位置落差如此巨大。被上訴人如有自
    任耕作，不可能會指界錯誤，與有無市地重劃無關。另系爭
    土地長期是由廖竹旺夫婦耕作，原審僅因以廖竹旺偶而替人
    載貨或打零工，就認其不是專職之佃農，證人蕭仲之蒐證，
    對於上訴人不是專業之蒐證人員，因時間長達一年五個月之
    久，認證據已相當齊全。
  (二)被上訴人部分：被上訴人無不自任耕作之情事，僅誤認承租
    土地之重測後地號，並非誤認其實際耕作位置。蕭仲恩所拍
    攝之照片，實無法證明被上訴人將系爭耕地轉租、轉借或交
    換耕作而交予廖竹旺代耕，上訴人庭呈之錄音光碟，經原審
    當庭勘驗證人廖竹旺與李東昇之對話，得知證人廖竹旺僅代
    被上訴人管理、看顧系爭耕地。證人廖竹旺復證述被上訴人
    有時會去幫忙，有時會去交代證人做事情，被上訴人會施作
    割筍、蓋土等工作，證人林春榮足證被上訴人有在竹田耕作
    。
四、原審法院審酌兩造之主張及攻擊防禦方法之結果，判決上訴
    人之訴駁回。上訴人不服，提起上訴，其聲明為：(一)原判決
    廢棄；(二)確認兩造間就坐落台中縣太平市○○段413地號內
    面積0.100440公頃、同段427地號內面積0.017534公頃、同
    段428地號內面積0.090936公頃等3筆土地，合計面積0.2089
    1公頃耕地三七五租約字號太太字第170號之耕地三七五租約
    關係不存在。。被上訴人答辯聲明：上訴駁回。
五、兩造不爭執之事項：
  (一)坐落臺中縣太平市○○段413地號內面積0.100440公頃、同
    段427地號內面積0.017534公頃、同段428地號內面積0.0909
    36公頃等3筆土地，合計面積0.20891公頃土地為被上訴人向
    訴外人李汝舟、李長根及李汝漠所承租並定有臺灣省臺中縣
    太太字第170號私有耕作租約。
  (二)系爭耕地出租人李汝舟、李長根、李汝焜已死亡，上訴人李
    施佩蓮、李修竹、李修仁、李文廷、李碧月、李碧姿為李汝
    舟之繼承人；上訴人黃李繡鸞、李汝鏘、李汝成為李長根之
    繼承人；上訴人李東昇、李信、李東熹、李肅為李汝焜之繼
    承人。
六、得心證之理由：
    本件上訴人主張被上訴人不自任耕作，兩造間系爭耕地之耕
    地三七五租約無效，所提之證據方法為證人廖竹旺談話之錄
    音、照片，及被上訴人實際耕作位置與租約所示地號不符；
    被上訴人則以前詞否認，而生租佃爭議，則本件應審究者厥
    為：被上訴人就系爭耕地有無不自任耕作之情事？上訴人得
    否依耕地三七五減租條例第16條規定，主張原訂三七五租約
    無效？經查：
  (一)按當事人主張有利於己之事實者，就其事實有舉證之責任，
    民事訴訟法第277條本文定有明文。又民事訴訟如係由上訴
    人主張權利者，應先由上訴人負舉證之責，若上訴人先不能
    舉證，以證實自己主張之事實為真實，則被上訴人就其抗辯
    事實即令不能舉證，或其所舉證據尚有疵累，亦應駁回上訴
    人之請求(最高法院17年上字第917號判例意旨參照），則本
    件上訴人主張被上訴人不自任耕作，認兩造間就系爭耕地之
    原訂三七五租約無效，自應就其主張有利於己之「被上訴人
    有不自任耕作之事實」負舉證責任。。所謂「不自任耕作」
    ，兼指轉租及將耕地借與他人使用，交換耕作，即未自任耕
    作其承租之耕地，亦與轉租無異（最高法院63年台上字第59
    9號判例要旨參照）。另耕地三七五減租條例第16條第1項所
    定之「自任耕作」，固禁止承租人將承租耕地之全部或一部
    「轉租」或「借與」他人使用或與之「交換耕作」，惟所謂
    「自任耕作」，解釋上，並非播種、施肥、去草、除蟲、採
    收等等農作過程，悉須由承租人躬自為之。苟將農作過程之
    一部分交與他人操作，而本身仍總理其事者，應不違自耕之
    本旨，殊非法所不許（最高法院85年台上字第423號裁判要
    旨參照）。
  (二)上訴人主張系爭耕地非被上訴人自任耕作，而係由第三人廖
    竹旺耕作，並提出錄音譯文、照片等為證云云。惟該錄音證
    明廖竹旺非專職從事耕作，且其僅在被上訴人農忙有需要時
    ，才由被上訴人僱請於系爭耕地幫忙農作，尚難以此認定被
    上訴人有將系爭耕地之全部或一部「轉租」或「借與」他人
    使用或與之「交換耕作」之情事。證人廖竹旺復證稱於證人
    在系爭土地上工作期間，被上訴人仍會前往現場指揮、交代
    證人工作內容或自行處理農事等語，足證系爭耕地之使用耕
    作，係由被上訴人主導總理其事。另徵諸系爭耕地耕作所需
    之肥料及所得之出賣筍子賣得價金，均係由被上訴人支付及
    收取，廖竹旺僅取得工資，益見系爭耕地並無「轉租」或「
    借與」他人使用或與之「交換耕作」之事實。證人楊才對
    被上訴人有無耕作情事答稱不知道（見本院卷第115頁背面
    ），尚難據為有利於上訴人之證據。
  (三)又證人賴建志到庭證稱其去現場灌溉水，在井邊見過被上訴
    人在除草3次等語（見本院卷第104頁），顯被上訴人非不自
    任耕作。原審證人蕭仲恩為普民土地重劃股份有限公司及建
    設開發股份有限公司人員，此有其名片在卷可稽（見原審卷
    第103頁），其與兩造有利害關係，所為證言有偏頗之虞，
    且其所拍攝之照片位置究否系爭耕地範圍尚屬有疑，自難採
    信。縱使照片所拍攝之地點為系爭耕地，但查證人蕭仲恩前
    往系爭耕地現場停留時間有限，且並非長時間停留於系爭耕
    地等情，業經證人蕭仲恩於原審證述在卷，則證人蕭仲恩所
    見到並非全貌，實無法證明被上訴人有不自任耕作之情事。
  (四)上訴人雖主張被上訴人不自任耕作，其另立證為被上訴人實
    際耕作位置之地號與租約所示不符，倘被上訴人有從事耕作
    ，不可能有耕作位置錯誤情事云云。惟查：
  1.被上訴人之父自40餘年即向上訴人之被繼承人承租系爭耕地
    耕作，嗣於74年間被上訴人繼承其父，改由被上訴人為承租
    人，承租系爭耕地，迄今至少已逾50年之久，此為兩造所不
    爭，且有台灣省台中縣私有耕地太太字第170號租約書影本
    二件附卷可稽（見本院卷第42、55、161頁），又上訴人之
    被繼承人原所有太平段533地號土地（舊地號）並非僅出租
    與被上訴人一人耕作而已，尚有出租與林春榮等人耕作之事
    實，為兩造所不爭，且有上訴人所提書狀所載土地分割及重
    測前後地號變更之附表在卷可稽（見本院卷第22頁）。而早
    期承租耕地之租約其租賃標的僅載太平鄉○○段533地號內
    旱18等則面積0.2160公頃，究其詳細、正確範圍、位置為何
    ，過於籠統，未經實地測量並予圖示，自不明確，而原太平
    段533地號內承租人多人，非僅被上訴人一人，原太平段533
    地號面積原為2.6663公頃，嗣於71年逕為分割為533、533之
    5、533之6、533之7、533之8、533之9、533之10、533之11
    、533之12、533之13、533之14、533之15地號等12筆，地號
    依序則變為永成段413、427、516、519、423、426、415、
    428、429、431、430、510地號，此有新舊土地登記謄本附
    卷可查（見本院卷第22頁、第145至153頁、第173至181頁）
    並為兩造所不爭，則於71年間原系爭533地號土地逕為分割
    為12筆、84年5月地籍圖重測，地號由太平段變更為永成段
    、94年又經市地重劃，其地號歷經變更，面積亦有變動（見
    本院卷第162頁），被上訴人耕作土地之正確地號位置為何
    ，自始即未測量，此有74年5月6日台中縣政府核准變更之台
    灣省台中縣私有耕地太太字第170號租約書影本在卷可按，
    究非被上訴人所得清晰知悉，而被上訴人已明確表示其耕作
    位置均不變，僅不知地號變成幾號而有誤認情事，前述證人
    廖竹旺等人均不足為被上訴人有不自任耕作之證據，至於被
    上訴人名下土地多寡，尚受其兄委任耕作，應無餘力自任耕
    作，此為上訴人猜測之詞，難以採信。上訴人既未再舉證證
    明有何不自任耕作之具體事實，其主張被上訴人不自任耕作
    ，系爭租約有一部無效，全部為無效云云，即無可採。
  2.被上訴人自始耕作之位置均無變更，僅土地重測前、重測後
    地號改變等情，復為兩造所不爭（見本院卷第199頁背面）
    ，而本件爭點在於被上訴人就系爭耕地有無不自任耕作之情
    形，被上訴人亦已自承其僅誤認承租土地重測後之地號而已
    ，並非誤認其實際耕作位置，是上訴人請求就被上訴人現實
    際耕作之地號與上訴人主張耕作地號囑地政機關再行施測，
    以比對兩者位置之差異性，核無必要。
  (五)上訴人所提證據尚無法證明被上訴人有不自任耕作之情形，
    上訴人未能再舉證兩造系爭耕地租約有被上訴人有不自任耕
    作之行為而無效之事實。從而，上訴人請求確認兩造就系爭
    耕地租賃關係已不存在，於法無據，應予駁回。
七、綜上所述，本件被上訴人沿襲其父自始在系爭耕地耕作，位
    置迄今均無改變，僅耕作地號因迭經分割、重測、市地重劃
    改變而與租約所示不符，而原租約所載承租標的為原太平段
    533地號土地內一部分土地，本即不明確，且有數佃農承租
    土地，是上訴人主張被上訴人有不自任耕作情事，為不足採
    ；被上訴人抗辯尚屬可信。是則上訴人執此主張系爭耕地租
    約無效云云，自屬無據。從而，上訴人請求確認如聲明所示
    兩造就系爭耕地租賃關係已不存在，自無理由，不應准許。
    原審為上訴人敗訴之判決，並無不合。上訴意旨指摘原判決
    不當，求予廢棄改判，為無理由，應予駁回。
八、本件事實已臻明確，兩造其餘攻擊、防禦方法，經審酌後，
    均與結論無涉，爰不一一贅述，附此敘明。
九、據上論結，本件上訴為無理由，依民事訴訟法第449條第1項
    、第78條、第85條第1項前段，判決如主文。
中    華    民    國   100    年    7     月    26    日
                民事第五庭    審判長法  官  李寶堂
                                    法  官  古金男
                                    法  官  王重吉
以上正本係照原本作成。
如對本判決上訴，須於收受判決送達後20日內向本院提出上訴書
狀，其未表明上訴理由者，應於提出上訴後20日內向本院提出上
訴理由書（須按他造人數附具繕本）。
上訴時應提出委任律師為訴訟代理人之委任狀。具有民事訴訟法
第466條之1第1項但書或第2項之情形為訴訟代理人者，另應附具
律師及格證書及釋明委任人與受任人有該條項所定關係之釋明文
書影本。如委任律師提起上訴者，應一併繳納上訴審裁判費。
                                    書記官  鄧智惠
中    華    民    國   100    年    7     月    27    日
                                                      Ａ